【裁判字號】    97,上訴,1908
【裁判日期】    971023
【裁判案由】    妨害自由等
【裁判全文】
臺灣高等法院刑事判決                97年度上訴字第1908號
上  訴  人
即  被  告  乙○○
                      號
選任辯護人  楊益松律師
上列上訴人因妨害自由等案件，不服臺灣新竹地方法院97年度易
字第15號中華民國97年3月14日第一審判決 （起訴案號：臺灣新
竹地方法院檢察署96年度偵字第1331號），提起上訴，本院判決
如下：
    主  文
原判決關於妨害自由及定應執行刑部分撤銷。
乙○○共同犯強制罪，處有期徒刑陸月，如易科罰金，以新臺幣
壹仟元折算壹日。減為有期徒刑月，如易科罰金，以新臺幣壹
仟元折算壹日。
其餘上訴駁回。
第二項撤銷改判部分與前項上訴駁回部分，應執行有期徒刑陸月
，如易科罰金，以銀元佰元即新臺幣玖佰元折算壹日。
    事  實
一、緣甲○○、丁○○（原名潘盈惠）夫婦之么子林承澤（原名
    林祺昌）於民國94年3、4月間因簽賭臺灣職棒比賽，積欠真
    實姓名年籍不詳人稱「黃文樹」（或稱「黃文壽」、「文壽
    」、「文樹」）之成年男子賭債約新台幣（下同）54萬元，
    因而簽發票號分別為410778號、410779號、410781號，面額
    分別為20萬、20萬、14萬元之本票共計3張， 交予「黃文樹
    」作為債權擔保，嗣林承澤因未清償賭債，且避不見面，黃
    文樹經由友人丙○○（綽號「小萬」）介紹，而委託因地緣
    關係認識甲○○夫婦之乙○○代為出面催討，詎乙○○為催
    討上開債務，竟於下列時、地為下列行為：
  (一)於95年6月間某日（起訴書誤載為95年6、7月間某日） ，帶
    領丙○○及其他不詳真實姓名年籍成年男子4、5人，總共約
    6、7人，前往新竹縣湖口鄉和興村長威新城70號甲○○夫婦
    住處催討，因甲○○夫婦拒絕為子償債，乙○○等人乃共同
    基於恐嚇之犯意聯絡，由其中一名姓名年籍不詳之成年男子
    對甲○○夫婦恫稱：「你們不幫他處理的話，林承澤若讓我
    們抓到，會很難看，會讓他斷手斷腳」等語，以此加害林承
    澤身體之事恐嚇甲○○夫婦，使甲○○夫婦心生畏懼，致生
    危害於安全。 甲○○因而於95年6月底某日在新竹縣湖口鄉
    某市集裡，將自朋友處取得之票面額50萬元、付款人為第一
    銀行關西分行、票號KB0000000號、 發票日期95年10月15日
    之支票一張交付「黃文樹」。
  (二)再於95年7月初某日 （起訴書誤載為95年8、9月間某日），
    乙○○復帶領丙○○及其他不詳真實姓名年籍成年男子4、5
    人，總共約6、7人前往甲○○夫婦上開住處，藉口惟恐日後
    上開支票跳票領不到錢，要求甲○○夫婦應先支付現金還債
    ，惟遭甲○○夫婦拒絕。渠等遂共同基於使他人行無義務之
    事及妨害他人行使權利之犯意聯絡，要求開走甲○○所使用
    車號KV-4727號自用小客車， 甲○○拒絕交付該自小客車之
    鑰匙，其中一名小弟即作勢毆打甲○○，且均態度兇惡，以
    此方式脅迫使甲○○夫婦交付上開自小客車，甲○○夫婦因
    而心生畏懼，終依乙○○等人之要求，將上開自小客車鑰匙
    交出，而使其等行無義務之事。乙○○等人隨即強將該自用
    小客車開走，進而妨害甲○○夫婦對該車使用之權利，嗣因
    甲○○上班需用車輛，乃於數日後多次以電話與乙○○交涉
    後，乙○○等人始歸還上開自小客車。
  (三)又於95年7月24日（起訴書誤載為95年8、9月間某日） ，乙○○復帶領丙○○及其他不詳真實姓名年籍成年人4、5人，
    共約6、7人前往甲○○上開住處，亦藉口上開支票可能跳票
    ，要求甲○○夫婦至少應先支付25萬元現金，然甲○○夫婦
    無力支付，渠等竟共同基於使人行無義務及妨害他人行使權
    利之犯意聯絡，態度兇惡，揚言要帶走甲○○夫婦之長子林
    柏宇，使甲○○遭受脅迫而代其長子隨乙○○等人回去，丁○○則惟恐丈夫遭到不測，亦跟隨甲○○前往，乙○○等人
    即將甲○○夫婦帶回乙○○所開設位於新竹縣竹東鎮○○路
    ○段389號之東林汽車修理廠，使甲○○夫婦行無義務之事。
    而返回修理廠後其中1名小弟並向甲○○夫婦恫稱： 「今天
    不給錢的話，就不能走」等語，致甲○○夫婦心中害怕均不
    敢任意離去，而妨害渠等行使權利。期間乙○○等人不斷要
    求甲○○籌措現金償債，甲○○乃表示欲前往新竹縣竹東鎮
    其母住處借錢清償， 乙○○遂命令2名成年兄弟隨甲○○前
    往，丁○○則留在修車廠內等候。嗣甲○○向其母借得20萬
    元後，攜返修車廠內交付予乙○○， 且與乙○○協議1個禮
    拜後再交付5萬元， 將來上開面額50萬元之支票倘有兌現，
    乙○○應返還甲○○夫婦該25萬元，乙○○復應丁○○之要
    求簽具切結書以資證明，事畢甲○○夫婦才離開修車廠。嗣
    因甲○○交付之上開支票屆期遭到提領，甲○○夫婦乃要求
    乙○○交還上開25萬元，幾經催討未果，方報警循線查獲上
    情。
二、案經甲○○、丁○○訴由新竹縣政府警察局竹東分局報告臺
    灣新竹地方法院檢察署檢察官偵查起訴。
    理  由
壹、證據能力有無之判斷：
一、按被告以外之人（包括證人、鑑定人、告訴人、被害人及共
    同被告等）於審判外之陳述雖不符刑事訴訟法第159條之1至
    之4等4條之規定，而經當事人於審判程序同意作為證據，法
    院審酌該言詞陳述或書面陳述作成時之情況，認為適當者，
    亦得為證據；當事人、代理人或辯護人於法院調查證據時，
    知有刑事訴訟法第159條第1項不得為證據之情形，而未於言
    詞辯論終結前聲明異議者，視為有前項之同意， 同法第159
    條之5定有明文。 立法意旨在於傳聞證據未經當事人之反對
    詰問予以核實，原則上先予排除。惟若當事人已放棄反對詰
    問權，於審判程序中表明同意該等傳聞證據可作為證據；或
    於言詞辯論終結前未聲明異議，基於尊重當事人對傳聞證據
    之處分權，及證據資料愈豐富，愈有助於真實發見之理念，
    且強化言詞辯論主義，使訴訟程序得以順暢進行，上開傳聞
    證據亦均具有證據能力。本件證人即告訴人甲○○、丁○○
    於警詢時所為之陳述，其性質雖屬傳聞證據，惟無符合同法
    第159條之1至之4等前4條之情形，且本院審酌其作成時之狀
    況，亦無違法取得或證據證明力等不適當之情事，而其所為
    之上開警詢筆錄內容，於本院審理時予以提示並告以要旨，
    各經檢察官、被告及辯護人表示意見，當事人及辯護人已知
    上述筆錄乃傳聞證據，均未於言詞辯論終結前對該等筆錄內
    容異議，且被告亦於原審審理時捨棄傳喚詰問甲○○（見原
    審卷第41頁），依上開說明，證人甲○○、丁○○於警詢中
    之證言應具有證據能力。
二、按被告以外之人於偵查中向檢察官所為陳述，除顯有不可信
    之情況者外，得為證據，同法第159 條之1 第2 項定有明文
    。偵查中對被告以外之人（包括證人、鑑定人、告訴人、被
    害人及共同被告等）所為之偵查筆錄，或被告以外之人向檢
    察官所提之書面陳述，性質上均屬傳聞證據。惟現階段刑事
    訴訟法規定檢察官代表國家偵查犯罪、實施公訴，依法其有
    訊問被告、證人及鑑定人之權，證人、鑑定人且須具結，而
    實務運作時，檢察官偵查中向被告以外之人所取得之陳述，
    原則上均能遵守法律規定，不致違法取供，其可信度極高，
    職是，被告以外之人前於偵查中已具結而為證述，除反對該
    項供述得具有證據能力之一方，已釋明「顯有不可信之情況
    」之理由外，不宜以該證人未能於審判中接受他造之反對詰
    問為由，即遽指該證人於偵查中之陳述不具證據能力。是證
    人甲○○、丁○○於檢察官偵查時具結所為之證述，被告未
    曾提及檢察官在偵查時，有任何不法取供之情形，是客觀上
    並無顯不可信之情況，是前揭證人於偵查中之證言自具有證
    據能力。
貳、實體方面：
一、訊之上訴人即被告乙○○固坦承「黃文樹」有透過丙○○要
    伊幫忙催討上開債務，伊因此有於前揭時地先後三次陪同丙○○等人到甲○○夫婦上開住處催討債務等事實，惟矢口否
    認有何恐嚇危害安全、強制罪犯行，辯稱：因丙○○知道伊
    認識甲○○，所以「黃文樹」透過丙○○拜託伊幫忙討債，
    但伊只是擔任和事佬而已，沒有恐嚇甲○○夫婦，兄弟也不
    是伊帶去的，是丙○○的人；上開甲○○所有自小客車是甲○○自己將車子交給丙○○，由丙○○開到伊修理廠的，說
    等到甲○○拿錢過來才能還車，並非伊強行開走；而甲○○
    夫妻是自行到伊修理廠找丙○○，不是伊夥人將渠等帶到修
    理廠，也沒有人說「不給錢就別想走」等語，沒有人限制甲○○夫婦的行動自由； 又95年7月24日是甲○○夫婦自己拿
    20萬元來還，說要換票回去，伊並未限制甲○○夫婦之自由
    ，且上開犯罪事實一(三)中是甲○○向伊稱先前所交付之支票
    是芭樂票，不會兌現，要伊將支票交還，並非伊向甲○○說
    該支票不會兌現云云，經查：
  (一)上開事實，業據證人即被害人甲○○於警詢及偵查中；證人
    即被害人丁○○於警詢、偵查及原審審理時證述綦詳（見96
    年度核退字第28號偵查卷第20頁至第22頁、第24頁至第27頁
    、96年度偵字第1331號偵查卷第39頁至第42頁、原審卷第31
    頁至第40頁），前後所述均同且互核相符，並有上開410778
    號、410779號、 410781號本票影本及切結書各1紙附卷可稽
    。至證人甲○○、丁○○固於警詢中提到被告於前揭時地係
    夥同「青少年」討債云云（見96年度核退字第28號偵查卷第
    21頁至第22頁、第25頁），然渠等於警詢中並未敘明該等青
    少年是否為未成人，且該等由被告夥同前往之人均已成年一
    節，亦據證人丁○○於原審審理時證稱：「（被告的小弟年
    紀大約多大？）看起來約20幾歲的人」等語明確（見原審卷
    第35頁），顯見證人甲○○、丁○○前揭警詢中所述「青少
    年」，應僅係渠等對於青年人之概稱，尚難認該等由被告夥
    同前往之人係屬少年，附此敘明。
  (二)又被告是因甲○○夫婦之子林承澤簽賭職棒致積欠「黃文樹
    」賭債，「黃文樹」為找尋甲○○夫婦代其子償債，遂透過
    丙○○拜託伊，伊才於前揭時地先後三次陪同丙○○等人到
    甲○○夫婦上開住處催討債務，在上開犯罪事實一(一)同行之
    人中有人對甲○○夫婦講「你們不幫他處理的話，林承澤若
    讓我們抓到會很難看」，甲○○夫婦嗣後有交付上開50萬元
    支票予「黃文樹」，且伊有於上開犯罪事實一(二)中取得甲○○上開自小客車，及上開犯罪事實一(三)中甲○○夫婦有前往
    被告修理廠，再由甲○○外出借款後交付20萬元予被告，並
    由被告簽立上開切結書交予甲○○夫婦等情，業據被告於本
    院審理時坦承在卷（見本院卷第57頁反面至第58頁），並經
    證人即幫「黃文樹」找被告代為催討債務之丙○○於本院審
    理時證述甚明（見本院卷第74頁反面至第79頁），核與證人
    甲○○、丁○○前揭所述情節相符，足徵被告此部分自白與
    事實相符，應堪採信。被告雖辯稱前揭三次伊只有與丙○○
    一同前往甲○○夫婦住處，沒有帶其他人云云，而證人萬文
    正亦於本院審理時證稱：三次都只有伊、被告、黃文樹及黃
    文樹的朋友一同前往云云（見本院卷第74頁反面至第77頁）
    ，然被告於前揭三次時地有夥同多人前往甲○○夫婦住處，
    已據證人甲○○於警詢、證人丁○○於警詢、偵查及原審審
    理時證述甚明（見96年度核退字第28號偵查卷第20頁至第21
    頁、第25頁、96年度偵字第1331號偵查卷第40頁、原審卷第
    34頁至第35頁），且被告亦於警詢及原審中分別自承：「（
    你於95年6月初帶同8名青少年前往新竹縣湖口鄉和興村長威
    新城70號討債跟何人前往？作何事？）我與學徒及學徒同學
    一起。找他兒子（林祺昌），是別人要找他兒子，收賭職棒
    錢」；「我去他家找他是因為他的車送給我修理，小萬找他
    不到，才託我找的，……那6、7個人都是黃文壽和小萬的人
    ，因為小萬他們都不相信被害人他們願意還錢，所以我才帶
    這麼多人去」等語在卷（見96年度核退字第28號偵查卷第13
    頁、原審卷第41頁）。而證人萬文正與該「黃文樹」的朋友
    均非被告之學徒或學徒同學一節，亦據被告於本院審理時自
    承：「（丙○○是否為你的學徒？）不是。我們是朋友」、
    「（跟黃文樹一起去的朋友你事前是否認識？是否你的學徒
    ？）我不認識，也不是我的學徒」等語（見本院卷第81頁反
    面、第82頁），及證人丙○○於本院審理時證稱：「（你是
    否為被告的學徒？）我跟被告是朋友，我不是被告的學徒」
    、「（跟你們一起去的人裡面，有你的同學嗎？）沒有」等
    語甚明（見本院卷第78頁反面）。顯見前揭三次前往甲○○
    夫婦住處者，並非僅有被告與丙○○或再加上「黃文樹」、
    「黃文樹」的朋友甚明。證人丙○○前揭僅有伊、被告、「
    黃文樹」及「黃文樹」友人共4人前往甲○○夫婦住處之證
    詞，應不實在，不足採信。是被告於前揭時地向甲○○、丁○○催討債務時，確有夥同丙○○及其他多名不詳真實姓名
    年籍之成年人前往無訛。至證人甲○○、丁○○及被告所述
    被告所夥同前往之人數雖有不符，惟以該時場面之混亂，自
    難期甲○○、丁○○一一細數或詳細記憶，故此部分應為有
    利於被告之認定，是以被告所述之6、7人為可採。
  (三)被告雖否認於上開犯罪事實一(一)時地同夥之人有對甲○○夫
    婦講「會讓他斷手斷腳」等語，然其於原審審理及本院審理
    時分別自承：「（你帶去的小弟有沒有放話，如果抓到林承
    澤會很難看？）沒有。因為被害人一直騙說要還錢，又每次
    爽約，職棒簽賭站的人才說不要一直騙一直騙，否則被我們
    遇到會很不好」； 「第一次去是95年6月間債主中有對甲○○夫婦講『你們不幫他處理的話，林承澤若讓我們抓到會很
    難看』我有聽到」等語在卷（見原審卷第44頁、本院卷第56
    頁反面），而證人丙○○於本院審理時亦證稱：「（你在甲○○家中有沒有聽到有人說『你們不幫他處理的話，林承澤
    若讓我們抓到會很難看』等語？）有」、「（這句話是誰講
    的？）黃文樹的朋友」等語（見本院卷第75頁），足徵證人
    甲○○、丁○○指述於上開犯罪事實一(一)時地被告同夥前往
    之人中確有人對甲○○夫婦出言恫嚇。證人丙○○雖證稱並
    未聽到有人說「會讓他斷手斷腳」等語（見本院卷第75頁）
    ，然證人丙○○係被告同夥之人，就被告犯行亦有共犯之責
    ，是其此部分所述難謂無迴護被告以避免自己刑責之虞，況
    被告等人既有以「你們不幫他處理的話，林承澤若讓我們抓
    到會很難看」等語恫嚇甲○○夫婦，甲○○夫婦自無再誇大
    設詞誣陷被告等人之必要。又若被害人甲○○夫婦要設詞誣
    陷被告等人，可另誇大被害情形，要無僅多講有被恫稱「會
    讓他斷手斷腳」等語，並由證人丁○○於原審審審時證稱前
    揭言詞非被告所說（見原審卷第36頁、第40頁）之必要，是
    證人甲○○夫婦此部分指述，應屬非虛，被告否認同夥之人
    有恫稱「會讓他斷手斷腳」云云，自無可採。被告雖另辯稱
    前揭恫嚇言詞係他人所為，伊有阻止云云，證人丙○○亦為
    相同之證述（見本院卷第75頁），然被告並未阻止一節，已
    據證人丁○○於原審審理時證述明確（見原審卷第40頁），
    證人丁○○並無設詞誣陷被告之意，且證人丙○○係有利害
    關係之人，證詞難認無迴護被告之虞，均已如前述，是被告
    此部分所辯亦不足取。
  (四)被告固又辯稱伊於上開時地三次是陪同丙○○等人前往，只
    為了充當和事佬，幫甲○○承擔責任云云，然依上開切結書
    所載「茲因甲○○債物（應係「務」之誤寫）糾紛欠乙○○
    新台幣貳拾伍萬元正，於民國九十五年七月二十四日清償貳
    拾萬元正，於一星期內另清伍萬元，空口無憑。債權人：乙○○，債務人：甲○○。」等語，顯見被告係自居於債權人
    地位出具該紙切結書，而依被告於原審準備程序時稱：「（
    既然你是和事佬，為何被害人在切結書上寫欠你25萬元？）
    因為我跟小萬講說，甲○○欠的錢就用25萬元處理就好了，
    原本甲○○他們欠的是40、50萬元」、「他錢拿給我，所以
    叫我要這樣寫，切結書是我寫的」等語（見原審卷第18頁）
    ，被告如僅係和事佬，且又不認識「黃文樹」，自無在甲○○、丁○○要求下，即願擔任債權人而出具該紙切結書之理
    。況被告有於上開犯罪事實一(二)中依丙○○指示保管甲○○
    上開KV-4727號自小客車， 已據被告自承如前，被告如僅係
    和事佬，亦無代為保管該車之必要。又被告既明知「黃文樹
    」、丙○○等人是要向甲○○夫婦催討債務，苟係單純帶路
    及擔任和事佬而為甲○○夫婦承擔責任，自不可能猶先後三
    次夥同丙○○等人前往甲○○夫婦住處，並於上開犯罪事實
    一(三)中任由丙○○等人將其修理廠充當犯罪地點，再使甲○○夫婦將錢拿到其修理廠清償，是被告前開所辯，亦無可採
    。另被告於上開犯罪事實一(三)有向甲○○夫婦聲稱先前所交
    付之支票係芭樂票一節，亦據證人丙○○於本院審理時證述
    在卷（見本院卷第76頁），證人丙○○既係與被告有利害關
    係之人，則其願為不利於己之陳述，顯係出於真實，而可採
    信，況其所述，亦核與證人甲○○、丁○○所述相符。再參
    以證人甲○○既交付該支票予「黃文樹」抵償其子債務，以
    避免被告等人催討，自無再主動向被告表明該支票係芭樂票
    之理，更遑論該50萬元支票屆期後有提示兌領之情，已據被
    告自承在卷（見本院卷第58頁），並有新竹第三信用合作示
    97年7月16日（97）新三合總字第310170號函1件附卷可稽，
    並非不能兌現之芭樂票，故被告辯稱是甲○○告知伊該支票
    是芭樂票，不會兌現，要求伊將支票交還，而非伊說是芭樂
    票云云，委無可採。
  (五)被告雖再辯稱伊沒有強行開走甲○○上開KV-4727 自小客車
    云云，然此部分已據證人甲○○於警詢及偵查、證人丁○○
    於警詢、偵查及原審審理時證述甚明（見96年度核退字第28
    號偵查卷第21頁、第26頁、96年度偵字第1331號偵查卷第40
    頁、第41頁、原審卷第34頁、第38頁至第39頁），而依被告
    於原審準備程序及本院準備程序時所述：「車子是小萬開到
    我那裡去，小萬告訴我說車子放在這這裡，等到甲○○拿錢
    過來，才能把車子還給林」、「（為何要把甲○○夫婦帶回
    你的修車廠？）是我們去跟他們討債很多次，他們拿不出來
    ，甲○○才說否則你們把車子開回去抵，過兩天我們拿錢去
    贖回來，過了兩天，他們自己來修車廠要把車子開回去，同
    時拿了錢來還」；「第二次是95年7月初， 甲○○的自用小
    客車是丙○○那邊的人開過來我的修車廠放著，因為雙方已
    經和解，當天甲○○應該要交錢給黃文樹，但甲○○沒有錢
    ，為了擔保，所以甲○○自己說要把小客車先交給丙○○」
    等語（見原審卷第17頁、第45頁；本院卷第56頁反面），顯
    見被告亦不否認該自小客車確係由同夥之人開到被告修理廠
    放置。再參以甲○○因需用該自小客車代步，乃於被告保管
    該車後2天即向被告要求索回該車一節， 已據被告於原審準
    備程序時、本院準備程序時自承在卷（見原審卷第17頁、本
    院卷第56頁反面），亦與證人甲○○、丁○○證述情節相符
    （見96年度核退字第28號偵查卷第26頁、96年度偵字第1331
    號偵查卷第41頁、原審卷第39頁），甲○○既亟須該車代步
    ，自不可能於前揭時地自願將該車交予被告同夥之人開到被
    告修理廠，益徵被告等人有以甲○○、丁○○所述前揭脅迫
    方式使甲○○夫婦交付該車無訛。至證人丙○○固於本院審
    理時證稱：「（甲○○當天為什麼要把他的小客車開去被告
    的修理廠？）那時我們回去修理廠，後來他自己開車過來，
    他說他要幫他兒子處理那件事情」、「（甲○○為什麼要把
    車子放在被告修理廠？）甲○○的車子在那邊修。這個我不
    知道」云云（見本院卷第75頁正、反面），然依被告前揭所
    述，證人丙○○係執行強取該車之人，是證人丙○○就此部
    分自有利害關係，自難期其為真實之陳述，故證人丙○○此
    部分證詞尚難憑為有利於被告之認定。
  (六)按刑法第302條第1 項之剝奪他人行動自由罪與同法第304條
    第1項之強制罪，其所保護之法益， 固均為被害人之自由，
    惟前者重在保護個人之行動自由；後者重在保護個人之意思
    自由，故如被害人之行動自由未尚喪失，而其意思決定自由
    已受剝奪，即應論以刑法第304條第1項之強制罪。又行為人
    於以強暴、脅迫使人行無義務之事者，其以加害他人之意思
    通知他人，使其產生畏懼，均係為達強制罪之目的，則行為
    人於強制他人行無義務之事之行為中，恐嚇稱如不還錢，將
    對其不利等語，自屬包括於以強暴、脅迫使人行無義務之事
    之同一意念中，縱其所為， 合於刑法第305條恐嚇危害安全
    之情形，仍應視為強制罪之部分行為。本件依證人丁○○於
    原審審理時所述：「（提示1331號偵卷第22頁切結書，為何
    寫這份文書？）因為交給他20萬元，還差5萬元， 這份資料
    全是被告寫的，甲○○的簽名是由我簽名，當時我先生也在
    旁邊，因為我想誰簽都一樣，所以才代我先生簽的」、「（
    是你們主動簽還是被告提出要簽的？）我主動提出的，主要
    證明說我們有交給他20萬元。這張是交20萬元那天當場寫的
    」、「（在修車廠被告和他的小弟有無不讓你們離開，限制
    你們行動的行為？）就是口頭上說沒有錢就不讓我們離開，
    並沒有限制的行為」、「（帶你們去修車廠那次，你們去的
    原因是因為他們本來要帶走你大兒子，你們才提出由你們替
    換大兒子前往？）因為怕大兒子無法上班，或是怕萬一會發
    生什麼事情，所以我先生才提出由他去的提議」、「（欠錢
    的是小兒子，為何帶走大兒子？）我想應該是要我們拿現金
    去換我大兒子，而且我小兒子都不在家」、「（他們說要帶
    走你大兒子，你當時是否會害怕？）會」、「（在修車廠時
    ，你為何會留在現場，沒有和妳先生一起找你婆婆？）他小
    弟說我先生去就可以，要我留下來，但是他們也沒有強迫不
    讓我離開，我想說他們既然要我在這裡等我先生回來，我就
    在那裡等，而且我當下也想等我先生回來，所以也沒有離開
    的意思」、「（你留在那裡的當中，他們還有沒有跟你說什
    麼？）沒有」、「（誰提議找你婆婆的？）我們自己想到的
    ，因為對方一直要錢，我先生就說否則他回去找我婆婆借看
    看」、「（剛剛不是說，他們有說今天沒有拿到錢，你們兩
    人不准走？）那是剛到修車廠時，被告的小弟說的」、「（
    你跟著走是否被迫，也不是出於自願？）他們原本只是要帶
    走我先生，倒是沒有要求要帶我去，但是我怕我先生會有麻
    煩，所以我就要求一起跟著去」等語（見原審卷第34頁至第
    39頁），是證人甲○○、丁○○之所以前往被告修理廠是因
    被告等人以帶走渠等長子，致甲○○遭受脅迫而代替長子前
    往，而丁○○則是因為擔心甲○○而自行陪同前往，被告等
    人就此並未有強押或完全限制甲○○夫婦行動自由，惟被告
    等人既係以兇惡態度，並以帶走甲○○夫婦長子脅迫甲○○
    夫婦與之同往被告修理廠，自屬以脅迫方式使甲○○夫婦行
    無義務之事。而甲○○夫婦在被告修理廠時，雖有因被告等
    人之恫嚇而不敢離開該修理廠，然被告等人並未限制甲○○
    夫婦之自由，且甲○○夫婦既能要求被告簽立上開切結書，
    顯見並非處於完全無自主能力，況甲○○前往其母處借款交
    付亦係出於甲○○夫婦之提議，縱有小弟陪同，也難認甲○○係由該小弟強押前往借款，依前開說明，亦足知甲○○夫
    婦在上開犯罪事實一(三)中行動自由並未受限，惟渠等自由離
    開之權利仍因被告等人之脅迫而受有妨害。至被告雖辯稱伊
    及同夥之人於上開犯罪事實一(三)中並未對甲○○夫婦兇云云
    ，且證人丙○○亦於本院審理時為相同之證述（見本院卷第
    78頁），然此已據被告於原審審理時自承：「（為何要容讓
    旁邊的小弟放話？）我也有跟他們說不要這樣說話，因為我
    和甲○○還蠻熟的」、「（剛剛不是有承認有要小弟別這樣
    說？）那是在修車廠的時候。我說人家是要來還錢，不要對
    人家兇」等語甚明（見原審卷第43頁至第45頁），益徵證人
    甲○○、丁○○之指述屬實，而證人丙○○就此部分亦與被
    告有共犯之利害關係，所述亦非無偏頗之虞，是被告此部分
    所辯亦無足採。
  (七)綜上，被告所辯，均係卸責之詞，不足採信。本件事證明確
    ，被告犯行洵堪認定。
二、論罪科刑：
  (一)被告於犯罪事實一(一)行為後，刑法業於94年2月2日修正公布
    ，95年7月1日起施行。按「行為後法律有變更者，適用行為
    時之法律，但行為後之法律有利於行為人者，適用最有利於
    行為人之法律」，修正後刑法第2條第1項定有明文。此條規
    定係規範行為後法律變更所生新舊法比較適用之準據法，本
    身尚無新舊法比較之問題，於新法施行後，應一律適用新法
    第2條第1項之規定，為「從舊從輕」之比較，先予敘明，再
    按本次法律變更，比較時應就罪刑有關之共犯、未遂犯、想
    像競合犯、牽連犯、連續犯、結合犯，以及累犯加重、自首
    減輕暨其他法定加減原因（如身分加減）與加減例等一切情
    形，綜其全部罪刑之結果而為比較（最高法院95年5 月23日
    95年度第8次刑事庭會議決議參照）。 茲就本件新舊法比較
    結果敘述如下：
    1.關於罰金刑，刑法分則編各罪所定罰金刑之貨幣單位原為
      銀元，修正前刑法第33條第5款規定： 「罰金：一元（銀
      元）以上」，而依罰金罰鍰提高標準條例規定， 就72年6
      月26日前修正之刑法部分條文罰金數額提高2至10倍， 其
      後修正者則不提高倍數，並依現行法規所定貨幣單位折算
      新臺幣條例規定，以銀元1元折算新臺幣3元。修正後刑法
      第33條第5款規定：「罰金：新臺幣1千元以上，以百元計
      算之」， 刑法第33條第5款所定罰金貨幣單位經修正為新
      臺幣後，刑法分則各罪所定罰金刑之貨幣單位亦應配合修
      正為新臺幣，為使刑法分則編各罪所定罰金之最高數額與
      刑法修正前趨於一致，乃增訂刑法施行法第1條之1：「中
      華民國94年1月7日刑法修正施行後，刑法分則編所定罰金
      之貨幣單位為新臺幣。94年1月7日刑法修正時，刑法分則
      編未修正之條文定有罰金者，自94年1月7日刑法修正施行
      後，就其所定數額提高為30倍。但72年6月26日至94年1月
      7日新增或修正之條文，就其所定數額提高為3倍」。從而
      ，刑法分則編各罪所定罰金刑之最高數額，於上開規定修
      正後並無不同， 惟修正後刑法第33條第5款所定罰金刑最
      低數額，較之修正前提高， 自以修正前刑法第33條第5款
      規定有利於被告。
    2.本件被告犯罪時之刑法第41條第1項前段規定 ：「犯最重
      本刑為5年以下有期徒刑以下之刑之罪，而受6個月以下有
      期徒刑或拘役之宣告，因身體、教育、職業、家庭之關係
      或其他正當事由，執行顯有困難者，得以1元以上3元以下
      折算1日，易科罰金」， 又被告行為時之易科罰金折算標
      準，依修正前罰金罰鍰提高標準條例第2 條前段（現已刪
      除）規定，就其原定數額提高為1百倍折算1日，則本件被
      告行為時之易科罰金折算標準，應以銀元3百元折算1日，
      經折算為新臺幣後，應以新臺幣9百元折算為1日。惟95年
      7月1日修正公布施行之刑法第41條第1項前段則規定：「
      犯最重本刑為5年以下有期徒刑以下之刑之罪，而受6個月
      以下有期徒刑或拘役之宣告者，得以新臺幣1千元、2千元
      或3千元折算1日，易科罰金」，比較修正前後之易科罰金
      折算標準，以95年7月1日修正公布施行前之規定，較有利
      於被告，自應依現行刑法第2條第1項前段，適用修正前刑
      法第41條第1項前段規定，定其易科罰金之折算標準。
    3.綜此，依整體比較之結果，依修正後刑法第2條第1項前段
      之規定，適用行為時之舊法處斷。
    4.又刑法施行法雖亦於95年6 月14日修正增訂第1條之1（有
      關罰金刑之貨幣單位及最高數額），並自95年7月1日起施
      行，亦即，在該條文增訂之前，刑法分則編有關罰金之貨
      幣單位係銀元（銀元與新臺幣之折算比例為1比3），且依
      刑法分則編應處罰金者，應適用罰金罰鍰提高標準條例第
      1條、第5條規定，就72年6月26日前修正之刑法條文， 罰
      金數額提高2至10倍，其後修正者則不提高倍數； 而修正
      刑法施行後， 因刑法第33條第5款所定罰金之貨幣單位，
      經修正為新臺幣後，刑法分則各罪所定罰金之貨幣單位亦
      應配合修正為新臺幣，為使刑法分則編各罪所定罰金之最
      高數額與刑法修正前趨於一致， 乃增訂刑法施行法第1條
      之1：「中華民國94年1月7日刑法修正施行後， 刑法分則
      編所定罰金之貨幣單位為新臺幣。94年1月7日刑法修正時
      ，刑法分則編未修正之條文定有罰金者，自94年1月7日刑
      法修正施行後，就其所定數額提高為30倍。 但72年6月26
      日至94年1月7日新增或修正之條文，就其所定數額提高為
      3倍」，是以，自95年7月1日起， 刑法分則編所定罰金之
      貨幣單位，由原來之銀元改為新臺幣，且於94年1月7日刑
      法修正時（94年1月7日係立法院三讀通過之日期），刑法
      分則編未修正之條文定有罰金者， 復未於72年6月26日至
      94年1月7日修正或新增，自95年7月1日起，有關罰金之數
      額提高為30倍。 本案被告所犯刑法第305條恐嚇危害安全
      罪，有罰金刑之處罰，且於94年1月7日刑法修正時未經修
      正， 亦未於72年6月20日至94年1月7日間修正過，依增訂
      刑法施行法第1條之1規定，其罰金以新臺幣為單位，數額
      應提高30倍。此與修正前之罰金以銀元為單位，適用罰金
      罰鍰提高標準條例第1條規定， 應提高10倍，再經折算為
      新臺幣（銀元與新臺幣之折算比例為1比3），換算結果，
      亦為30倍。是以，刑法施行法第1條之1施行後，罰金刑貨
      幣單位雖有「銀元」、「新臺幣」之更異，惟適用結果之
      罰金額度則無二致，就罰金法定刑提高之「刑罰權規範內
      容」並無利或不利變更，自不生新舊法之比較問題，惟應
      適用具特別法及準據法 （刑法施行法第1條之1第1項具有
      準據法性質）之刑法施行法第1條之1規定（據上論斷併引
      刑法施行法第1條之1第1項、第2項前段）（本院暨所屬法
      院95年法律座談會刑事類提案第16、19號法律問題同此見
      解）。
  (二)按刑法第346條第1項之恐嚇罪，係以意圖為自己或第三人不
    法所有為構成要件之一，若僅以恐嚇方法使人交付財物，而
    並無不法所有之意圖者，縱令其行為或可觸犯他項罪名，要
    無由成立本條之恐嚇罪；又被告為其妻索討賭債雖屬自然債
    務，不得為訴訟上之請求，但尚非無債權債務之存在，被害
    人為劉進來之妻，被告在主觀上即非有為自己不法所有之意
    圖，即與恐嚇取財罪無關，應以恐嚇危害安全罪論處（最高
    法院24年上字第3666號判例、82年台上字第3071號判決參照
    ）。本件被告等人於犯罪事實一(一)中雖以上開恐嚇方式向甲○○夫婦追討債務，於犯罪事實一(二)、(三)中雖以脅迫方式強
    行開走甲○○夫婦所有之自小客車、使甲○○、丁○○跟隨
    被告等人前往被告所開設之上開車廠，然因其係受「黃文樹
    」委託催討債務，主觀上均無為自己不法所有之意圖，故核
    被告於犯罪事實一(一)所為， 應係觸犯刑法第305條恐嚇危害
    安全罪，於犯罪事實一(二)、(三)所為， 應係觸犯刑法第304條
    第1項強制罪。 檢察官指被告於犯罪事實一(一)(二)中均係觸犯
    刑法第346條第1項恐嚇取財罪，尚有誤會，起訴之法條應予
    變更。被告與丙○○及修車廠內4、5名成年手下，就上開各
    次犯行，均有犯意聯絡及行為分擔，均應論以共同正犯（被
    告於犯罪事實一(一)行為後，刑法第28條將完全未參與犯罪行
    為之陰謀共同正犯及預備共同正犯刪除，然被告於該犯行中
    係屬實行犯行之正犯，不論依修正前、後刑法第28條之規定
    均構成共同正犯，自不生新舊法比較之問題，應逕依修正後
    之刑法第28條規定論以共同正犯）（又被告雖係受「黃文樹
    」委任討債，然因卷內並無證據證明「黃文樹」就被告上開
    犯行有犯意聯絡或行為分擔，爰不將「黃文樹」列為共同正
    犯）；被告於各該犯罪事實一(一)(二)(三)中， 各以1個恐嚇危害
    安全、強制、強制等行為，同時侵害被害人甲○○、丁○○
    2 人之法益，均為想像競合犯，應均依刑法第55條規定從一
    重以各該罪名論處（修正後刑法第55條但書係科刑之限制，
    為法理之明文化，非屬法律之變更）； 被告所犯上開3罪，
    犯意各別，所犯構成要件不同之罪名，應分論併罰。
三、原審就被告上開犯罪事實一(三)部分予以論罪科刑，固非無據
    。惟查：被害人甲○○、丁○○於上開犯罪事實一(三)中，係
    因被告及丙○○等人態度兇惡，且揚言要帶走林柏宇，甲○○才跟被告等人前往其修理廠，而丁○○則是擔心甲○○才
    跟隨甲○○前往；且在修理廠中，被告及丙○○等人並未限
    制甲○○、丁○○之自由，是甲○○、丁○○夫婦心中害怕
    ，不敢任意離去；至甲○○外出籌款時，由手下偕甲○○借
    款，亦無何剝奪甲○○行動自由，均如前述，故渠等行動自
    由在該犯罪事實中並未受有限制，與刑法第302條第1項非法
    剝奪他人行動自由罪之構成要件有間，原判決論以刑法第30
    2條第1項之非法剝奪他人行動自由罪，尚有未洽。被告上訴
    意旨否認犯罪，雖無理由，惟原判決就該非法剝奪他人行動
    自由部分既有上開可議之處，自應由本院就此部分與定應執
    行刑部分均予撤銷改判。爰審酌被告未循合法途徑代他人催
    討債務，竟率人以脅迫方式使甲○○夫婦行無義務之事，並
    妨害渠等行使權利，造成被害人甲○○夫婦心生畏懼，嚴重
    影響社會治安，復未取得甲○○夫婦之原宥，又否認犯行，
    犯後態度不佳等一切情狀，量處如主文第二項所示之刑，並
    依刑法第41條第1項前段諭知易科罰金之折算標準。 又被告
    此部分犯行之犯罪時間係在96年4月24日以前， 且宣告刑均
    未逾有期徒刑1年6月，合於中華民國九十六年罪犯減刑條例
    規定之減刑條件， 爰依同條例第2條第1項第3款規定減其刑
    期二分之一， 並依刑法第41條第1項前段諭知易科罰金之折
    算標準。
四、原審就被告另就犯罪事實一(一)、(二)涉恐嚇危害安全罪、強制
    罪部分審理結果，認罪證明確，因而適用刑法第2條第1項前
    段、第28條、第55條、第302條第1項、第304條第1項、第41
    條第1項前段， 刑法第305條、修正前第41條第1項前段、刑
    法施行法第1條之1第1項，罰金罰鍰提高標準條例第1條前段
    、廢止前罰金罰鍰提高標準條例第2條， 現行法規所定貨幣
    單位折算新台幣條例第2條， 中華民國九十六年罪犯減刑條
    例第2條第1項第3款、第7條、第10條第1項， 並審酌被告不
    思以理性方法為他人催討債務，竟率領多名手下，自恃人多
    勢眾，採取「恐嚇危害他人身體」、「以脅迫方式妨害他人
    行使權利」、「以脅迫方法剝奪他人行動自由」等方式催討
    債務，不僅造成被害人甲○○夫婦心中畏懼，至今仍餘悸尚
    存，對於社會治安影響亦鉅，又被告迄今未與被害人達成和
    解，且於本院否認犯行，不知改過，本不宜寬恕，惟念其並
    未傷害被害人之身體健康，僅係為他人催討債務等一切情狀
    ，分別量處有期徒刑4月、4月，並各依修正前刑法第41條第
    1項前段、刑法第41條第1項前段之規定，分別諭知易科罰金
    之折算標準。又被告上開2犯行，其犯罪時間均在96年4月24
    日以前，且宣告刑均未逾有期徒刑1年6月，均合於中華民國
    九十六年罪犯減刑條例規定之減刑條件， 爰均依同條例第2
    條第1項第3款規定減其刑期二分之一如主文所示，並依95年
    7月1日修正前、後刑法第41條第1項前段之規定， 分別諭知
    易科罰金之折算標準。經核其認事用法尚無違誤，量刑亦允
    當，被告提起上訴，否認上開犯罪，為無理由，應予駁回。
五、又按裁判確定前犯數罪，其中一罪在新法施行前者，於新法
    施行後，依刑法第51條定應執行刑時，亦應為新舊法律之比
    較適用（最高法院95年度第8 次刑事庭會議決議第五點之(一)
    可資參照）。本件被告所犯上開3罪， 合於數罪併罰要件，
    惟犯罪事實一(一)係於新法施行前，犯罪事實一(二)(三)係於新法
    施行後，則就定執行刑及定刑以後之易刑處分宣告，即均有
    新舊法比較之必要。經查：
    1.被告犯罪事實一(一)行為時，其易科罰金折算標準最高應以
      新臺幣900元折算1日，倘依犯罪事實一(二)(三)行為時即95年
      7月1日修法後之相關規定，則應以新臺幣1千元、2千元或
      3千元折算1日，已如前述， 自以修正前刑法第41條第1項
      前段規定有利於被告。
    2.被告於犯罪事實一(一)行為時，刑法第51條第5款規定：「
      宣告多數有期徒刑者，於各刑中之最長期以上，各刑合併
      之刑期以下，定其刑期。但不得逾20年」，修正後刑法第
      51條第5款則規定：「宣告多數有期徒刑者， 於各刑中之
      最長期以上，各刑合併之刑期以下，定其刑期。但不得逾
      30年」，比較新舊法結果， 自以修正前刑法第51條第5款
      規定有利於被告。
    3.另修正前刑法第41條第2項規定： 「併合處罰之數罪，均
      有前項情形，其應執行之刑逾6個月者，亦同」， 然修正
      後同條項則規定：「前項規定於數罪併罰，其應執行之刑
      未逾六月者，亦適用之」，原應有新舊法比較之必要，然
      因95年7月1日修正施行之刑法施行法第3條之1業已明文增
      列第3項規定： 「於94年2月7日刑法修正施行前犯併合處
      罰數罪中之一罪， 且該數罪均符合刑法第41條第1項得易
      科罰金之規定者， 適用90年1月4日修正之刑法第41條第2
      項規定」， 是本件被告經定應執行之刑倘超過6個月，依
      修正後刑法施行法第3條之1第3項規定，應逕行適用95年7
      月1日修正施行前之刑法第41條第2項規定，仍予以諭知得
      易科罰金。
    4.是本件就前開撤銷改判部分及上訴駁回部分應依修正刑法
      第51條第5款、 第41條第1項前段、第41條第2項等規定，
      定被告應執行刑及諭知易科罰金之折算標準如主文第四項
      所示。
六、公訴意旨另以被告於犯罪事實一(三)中，尚有要甲○○「簽具
    切結書而行無義務之事」之犯行（見起訴書犯罪事實欄第19
    行所載），然訊之被告堅決否認有此犯行，辯稱：上開切結
    書係甲○○夫婦要求伊寫的等語，經查：上開切結書係甲○○夫婦交20萬元給被告後，丁○○要求被告簽立，作為甲○○夫婦清償債權之憑證等情，業據證人丁○○於原審審理中
    證稱：「（為何寫這份切結書？）因為交給被告20萬元，還
    差5萬元，這份資料全是被告寫的， 甲○○的簽名由我簽名
    ，當時我先生也在旁邊，因為我想誰簽都一樣，所以才代我
    先生簽的」、「（是你們主動簽還是被告提出要簽的？）我
    主動提出的，主要證明說我們有交給他20萬元。這張是交20
    萬元那天當場寫的」等語甚明（原審卷第34頁至第35頁），
    再參以丁○○於警詢、偵查及原審審理時均詳細證述被告恐
    嚇、強制等犯行，衡情自無僅就上開切結書之書立緣由迴護
    被告之理，且遍觀全案卷宗，證人甲○○、丁○○於警詢及
    偵查中亦從未證述被告有要求渠等簽具上開切結書，是被告
    上開所辯應屬非虛，難認被告有何要求甲○○夫婦簽立切結
    書之犯行，本應為無罪判決之諭知，而起訴書雖未記載此部
    分犯行與上開犯罪事實有何關聯性，然被告此部分倘若構成
    犯罪，與上開犯罪事實一(三)部分乃有吸收犯之實質上一罪關
    係，爰不另為無罪之諭知，併此敘明。
據上論斷，應依刑事訴訟法第368條、第369條第1項前段、第364
條、第299條第1項前段，刑法第304條第1項、 第41條第1項前段
、修正前刑法第41條第2項、第51條第5款，中華民國九十六年罪
犯減刑條例第2條第1項第3款、第7條、第10條第1項，判決如主
文。
本案經檢察官王清杰到庭執行職務。
中    華    民    國    97    年    10    月    23    日
                  刑事第二十二庭審判長法  官  何菁莪
                                      法  官  江振義
                                      法  官  李麗珠
以上正本證明與原本無異。
不得上訴。
                                      書記官  陳禹任
中    華    民    國    97    年    10    月    27    日
附錄：本案論罪科刑法條全文
刑法第304條（強制罪）
以強暴、脅迫使人行無義務之事或妨害人行使權利者，處3 年以
下有期徒刑、拘役或3 百元以下罰金。
前項之未遂犯罰之。
刑法第305條（恐嚇危害安全罪）
以加害生命、身體、自由、名譽、財產之事，恐嚇他人致生危害
於安全者，處2 年以下有期徒刑、拘役或3 百元以下罰金。


司法院資訊處製作；財團法人民間司法改革基金會備份。
